【裁判字號】    92,抗,874
【裁判日期】    921231
【裁判案由】    偽造文書等
【裁判全文】
臺灣高等法院臺中分院刑事裁定                      九十二年度抗字第八七四號
    抗告人即
    自 訴 人    己○○
    被      告  丁○○
    被      告  甲○○
右列抗告人因偽造文書等案件，不服臺灣台中地方法院中華民國九十二年九月二十四
日裁定（九十一年度自字第四四二號）提起抗告，本院裁定如左：
    主      文
原裁定關於丁○○部分撤銷，發回台灣台中地方法院。
其餘部分抗告駁回。
    理      由
一、抗告意旨如附件抗告狀及補具抗告狀。
二、按法院或受命法官於自訴案件第一次審判期日前訊問自訴人、被告及蒐集或調查
    證據結果，如認為案件有刑事訴訟法第二百五十二條至第二百五十四條之情形者
    ，得以裁定駁回自訴，同法第三百二十六條第三項定有明文。次按，犯罪事實應
    依證據認定之，無證據不得認定犯罪事實，刑事訴訟法第一百五十四條第二項定
    有明文；又告（自）訴人之告訴，係以被告受刑事訴追為目的，是其陳述是否與
    事實相符，仍應調查其他證據以資審認，最高法院五十二年臺上字第一三００號
    判例參照。另認定犯罪事實，所憑之證據，雖不以直接證據為限，間接證據亦包
    括在內，然無論直接或間接證據，其為訴訟上之證明，須於通常一般之人均不致
    於有所懷疑，而得確信其為真實之程度者，始得據之為有罪之認定，最高法院七
    十六年臺上字第四九八六號亦著有判例參照。又按刑法第三百十條之誹謗罪，須
    以「意圖散布於眾」，而指摘或傳述足以毀損他人名譽之事，為其犯罪構成要件
    。再按刑法處罰偽造文書罪之主旨，所以保護文書之實質的真正，不僅作成之名
    義人須出於虛捏或假冒，即文書之內容，亦必出於虛構，始負偽造之責任；且刑
    法第二百十條偽造私文書罪，係指無制作權者冒他人名義不法制作者而言，若自
    己之文書，縱有不實之記載，要難構成該罪。如行為人對於此種文書本有製作權
    ，縱令其制作之內容虛偽，且涉及他人之權利，仍難論以該罪，最高法院十九年
    度非字第一一三號、二十年度上字第一０五０號、二十四年度上字第五四五八號
    、三十一年度上字第二一二四號、四十七年臺上字第三六五號判例參照。
三、抗告人認被告等涉有其所指訴如原判決書附件自訴意旨所載之行使偽造私文書及
    加重誹謗罪嫌，無非係以被告丁○○並非廣西同鄉會之法定代理人、被告甲○○
    無訴訟代理權，竟於台灣台中地方法院八十七年度訴字第二六八二號民事判決後
    ，連續於九十年六月六日及九十年六月二十五日，擅自冒用臺中市廣西同鄉會法
    定代理人及訴訟代理人之名義，提起上訴狀及上訴理由狀，且被告甲○○、丁○○二人於上開提呈之上訴理由狀中，同時檢附一封署名為「一群愛鄉人」名義，
    內容載有：「我們是一群關心同鄉會前途理想的同鄉，素知己○○係專門替人打
    官司謀生無照之司法黃牛，為法界所不齒。一群愛鄉人同啟8.」等語之信函，
    以及一封案外人梁民庭於七十八年八月二十一日書寫指摘自訴人：「為人素行欠
    端，無事生非，好出風頭」等語之信函，作為訴訟附件，而該二信函內容虛偽不
    實，足生損害於抗告人之名譽、人格，並提出該些信函影本為證為據。
四、訊據被告丁○○、甲○○均堅詞否認有何行使偽造私文書、加重誹謗之犯行，被
    告甲○○於原審辯稱：伊提起前述上訴案件，確實有經臺中市廣西同鄉會當時之
    法定代理人丁○○，代表臺中市廣西同鄉會授與伊訴訟代理權，伊才以訴訟代理
    人之名義為臺中市廣西同鄉會提起上訴，並無冒名偽造文書，信函並非渠所寫云
    等語，於本院辯稱：上訴狀中所附之函，理監事都有收到，伊亦有收到，未散布
    於眾，沒有毀謗名譽等語，被告丁○○於原審辯稱：函件並非渠所寫等語，於本
    院辯稱：信函並非渠所寫，未散布於眾，沒有毀謗名譽等語。經查：
  (一)關於被告等分別以法定代理人及訴訟代理人提起上訴部分：
  1.抗告人己○○原為臺中市廣西同鄉會第三屆理事長，嗣八十一年四月十二日該會
    第四屆第一次會員大會改選出第四屆理、監事，再由理事選出劉漢瑩為第四屆理
    事長，其後輾轉選出第五屆理事長陸楷元、第六屆理事長丁○○、第七屆理事長
    王逢琳，因前開第四屆第一次會員大會召集程序違法，經台灣台中地方法院八十
    一年度訴字第七二五號民事確定判決確認該會第四屆理、監事當選無效，另經台
    灣台中地方法院八十七年度訴字第二六八二號判決確認該會第六屆理、監事當選
    無效，九十年訴字第三七九六號確認該會第六屆第四次會員大會決議應予撤銷，
    確認上開會員大會選舉產生之第七屆理事及監事均當選無效，此有該三件民事判
    決書可稽，足證臺中市廣西同鄉會之法定代理人仍為第三屆理事長即本件抗告人
    己○○，並非本件被告丁○○。惟查，上開八十一年度訴字第七二五號民事案件
    係於九十年九月七日始判決確定，此有確定證明書影本一份在卷足憑；本院九十
    年度上字第三五四號民事案件（原審案號八十七年度訴字第二六八二號），於九
    十二年二月十八日，判決發回臺灣臺中地方法院，經原審法院於九十二年九月二
    十五日以九十二年度訴更字第四號駁回抗告人之訴，有本院九十年度上字第三五
    四號案卷影本及原審法院九十二年訴更字第四號判決書在卷可參；原審九十年訴
    字第三七九六號案於九十二年一月二十七日始判決，有判決書在卷可考，堪認本
    件被告丁○○於九十年六月六日及九十年六月二十五日制作上開民事上訴狀，前
    開關於臺中市廣西同鄉會第四、五、六、七屆選任人員當選無效之訟案，均尚未
    判決確定，被告既有台中市政府核發之台中市廣西同鄉會第六屆理事長之當選證
    明書，於為本件行為時，尚難認其主觀上知悉已非臺中市廣西同鄉會之理事長。
  2.又被告丁○○於原審法院九十二年八月十八日調查中供稱：「（問：二審有無委
    任被告甲○○當訴訟代理人？）有」等語甚明，參諸上揭上訴狀及上訴理由狀具
    人處，除蓋有被告甲○○之印章外，亦均蓋有被告丁○○之印章，被告丁○○對
    該文書上列被告甲○○為訴訟代理人乙事，自知之甚詳，茍被告丁○○未授權委
    由被告甲○○為訴訟代理人，自不可能於上開文件上用印，足認上揭上訴狀及上
    訴理由狀之提出，確係經被告丁○○同意無訛，被告丁○○自認其為合法法定代
    理人，而委任被告甲○○為訴訟代理人，被告甲○○亦認受合法法定代理人被告
    丁○○之委任而以訴訟代理人身分代為提起訴訟，尚難謂有何冒名之行為，且被
    告甲○○為台灣台中地方法院八十七年度訴字第二六八二民事案件之第一審訴訟
    代理人，於第一審判決後，被告甲○○本於第一審訴訟代理人之身分，亦有代為
    提起上訴之權利，僅於第二審訴訟須重新提呈委任書狀，方可於第二審訴訟程序
    中繼續為訴訟代理人，被告丁○○實際上既有委任被告甲○○為訴訟代理人，縱
    被告二人嗣後未補呈書面委任狀，僅被告甲○○於二審不能續為訴訟代理人，亦
    不涉及冒名偽造情事，況上揭文書內容亦僅爭執會議召集程序是否違法、當選有
    效與否等項，並無內容虛捏或杜撰之情事，被告等此部分所為與刑法偽造文書之
    要件不符，此外且查無其他證據足認被告犯此部分罪嫌，抗告人所提被告等之前
    犯偽造文書罪之判決書影本，並不能為本件被告等犯罪之證明，併予敘明。
  (二)關於提呈系爭二信函為訴訟附件部分：
  1.被告二人確有將上開二封信件作為訴訟附件，於本院九十年度上字第三五四號民
    事案件中（原審案號：八十七年度訴字第二六八二號），提呈法院作為參考乙情
    ，有該案卷影本在卷可憑 (見該案卷第二宗第七六頁至第七八頁 )，參以被告丁○○於原審法院調查中曾自承：我當時有檢附該信函當附卷沒錯等語（見原審法
    院卷(二)第二九０頁），足認上開信件確實由被告二人所提出無誤。
  2.被告二人所提關於「我們是一群關心同鄉會前途理想的同鄉，素知己○○係專門
    替人打官司謀生無照之司法黃牛，為法界所不齒。」以及「（己○○）為人素行
    欠端，無事生非，好出風頭」等文字及所臚列歷次訴訟資料之記載，雖係為凸顯
    自訴人提起上開八十七年度訴字第二六八二號民事訴訟之無理，作為不服上開民
    事判決上訴之理由，然其中措詞並非適當，對自訴人在社會上所保持之人格及聲
    譽，亦有不利之指摘。惟刑法誹謗罪，須以「意圖散布於眾」為其構成要件如上
    述，職是，縱有指摘或傳述足以毀損他人名譽之事，如無散布於眾之意圖，仍不
    構成誹謗罪，而法院審判中得閱覽卷內訴訟文書者，依民事訴訟法第一二０條、
    第二四二條規定，原則上以當事人為限，第三人須經當事人同意或釋明有法律上
    之利害關係，並經法院裁定許可。可知，民事案件當事人所提呈之訴訟附件，一
    般社會大眾並無與聞機會，實難以藉訴訟附件指摘或傳述毀損他人名譽之事，而
    達散布於眾之目的。核被告等之行為與加重誹謗罪之構成要件不符，至若有取得
    訴訟附件內容之人將之流傳於外，致發生損害抗告人名譽之事，如非被告二人授
    意所為，即應由該流傳之人自行負責，併予敘明。
  3.被告等否認有書寫上開「我們是一群關心同鄉會前途理想的同鄉．．．．」之信
    函並寄予他人，抗告人於本院調查時陳稱：該偽造之七十八年八月一群愛鄉人同
    啟信函伊亦有收到，丙○○、戊○○、乙○○等人收到後交給伊，他們也不知道
    是何人寄的等語，況並無證據足證該函係被告等所書如下述，且抗告人所提伊及
    戊○○等人收受該函之信封文件，其上亦無寄件人之姓名住址，亦無從據此認被
    告等犯此部分罪行。
  4.又抗告人認被告冒用「一群愛鄉人8.」之名義書寫上開信函，以及一封案外人
    梁民庭於七十八年八月二十一日書寫指摘抗告人：「為人素行欠端，無事生非，
    好出風頭」之信函，作為上訴理由狀之附件，提出於法院，而認被告二人涉有刑
    法第二百十條、第二百十六條之罪嫌云云。經查：
    (1)就案外人梁民庭之信函部分：此信函既確係案外人梁民庭所書寫，此為雙方所
      不爭執，且案外人梁民庭復因書寫該信函，業經法院判處誹謗罪確定，有八十
      一年度上易字第一五六○號判決影本在卷可證，足認該信函制作者，確係案外
      人梁民庭無疑，該信函自非偽造之文書，被告二人將上開信函作為訴訟附件，
      自無行使「偽造」文書之行為可言。
    (2)被告等自始即堅決否認有制作署名「一群愛鄉人」之信函，自訴人亦無法舉證
      證明該信件究係何人所制作，觀之上開信函記載「一群愛鄉人」之文字，僅為
      抽象之描述，非指具體特定之人，何人制作及是否偽造均不詳，本院亦查無積
      極證據足認係被告等所親自或教唆他人制作，除被告甲○○外既尚有多人收受
      (見抗告人所提戊○○等人收受之資料)，尚難僅以被告等於上述民事判決上訴
      中併提出即認被告犯行使偽造私文書罪行。
五、原審以被告二人所為，與刑法第三百十條第二項加重誹謗罪及刑法第二百十六條
    、第二百十條行使偽造私文書罪之構成要件有間，復查無其他積極證據足資證明
    被告二人有抗告人所指之犯行，認被告二人罪嫌不足，依刑事訴訟法第三百二十
    六條第三項裁定駁回抗告人之自訴，就被告甲○○部分認事、用法並無不當，抗
    告人此部分抗告並無理由，應予駁回，就被告丁○○部分，因抗告人之前即曾對
    被告丁○○提起訴訟，指述被告丁○○以臺中市廣西同鄉會法定代理人之身分就
    台中地方法院九十年五月十一日八十七年訴字第二六八二號民事判決提起上訴 (
    九十年六月六日)及上訴理由狀 (九十年六月二十五日)，業經台中地方法院以九
    十一年度自字第三二號判決自訴不受理，嗣經本院撤銷，再經台中地方法院以九
    十一年度自更字第二十九號判決被告無罪，上訴後經本院以九十一年度上訴字第
    一八五六號駁回，刻上訴最高法院中，有各該判決書及本院查詢紀錄在卷可按，
    此部分抗告人顯然重複自訴，原審未就程序上駁回，竟依刑事訴訟第三百二十六
    條第三項裁定駁回自有未洽，抗告人雖非以此為由抗告，然原裁定就被告丁○○
    部分既有如上未當之處，應由本院將其撤銷 (系爭二信函係被告丁○○於九十年
    六月二十五日併上訴理由狀提出，係同一行為)，發回原審法院更為裁定。
六、據上論斷，應依刑事訴訟法第四百十二條、第四百十三條，裁定如主文。
中      華      民      國      九十二  年      十二    月      三十一  日
                                臺灣高等法院臺中分院刑事第九庭
                                      審判長法  官  陳  筱  珮
                                            法  官  張  國  忠
                                            法  官  康  應  龍
右正本證明與原本無異。
不得再抗告。
                                            書記官  黃  薰  慧
中      華      民      國      九十三  年      一      月      五      日
                                                                        Ａ


司法院資訊處製作；財團法人民間司法改革基金會備份。
